【裁判字號】    95,訴,3685
【裁判日期】    950831
【裁判案由】    侵權行為損害賠償等
【裁判全文】
臺灣臺北地方法院民事判決              95年度訴字第3685號
原      告    甲○○
被      告    乙○○
              丙○○
兼訴訟代理人  戊○○
被      告    丁○○
訴訟代理人    連鳳翔律師
複代理人      曾郁智律師
上列當事人間請求侵權行為損害賠償事件，本院於民國95年8月2
日言詞辯論終結，判決如下：
    主  文
原告之訴駁回。
訴訟費用由原告負擔。
    事實及理由
甲、程序方面：
    按訴狀送達後，原告不得將原訴變更或追加他訴，但有下列
    各款情形之一者，不在此限：二、請求之基礎事實同一者；
    七、不甚礙被告之防禦及訴訟之終結者，民事訴訟法第255
    條第1項第2款、第7款分別定有明文。查，本件原告起訴時
    原聲明：「被告等侵犯原告之優先承購房屋權利，應將系爭
    房屋之所有權，依約行事恢復原狀，由原告以合理價格優先
    承購。」（調解卷第3頁參照），訴訟進行中，於95年3月2
    日具狀追加聲明為：「一、被告等侵犯原告之優先承購房屋
    權利，應將系爭房屋之所有權，依約行事恢復原狀，由原告
    以當時乙○○與戊○○雙方所有權移轉的買賣價格（以地政
    事務所留存之土地建物買賣所有權移轉契約書副本上所載明
    之買賣價格為準）優先承購。二、訴請塗銷戊○○、丁○○
    之所有權登記。」（本院卷第7頁參照），嗣再於95年5月3
    日具狀追加聲明為：「一、確認原告對系爭房屋有優先承購
    權。二、被告乙○○、戊○○於93年10月18日，以買賣為登
    記原因，就系爭房屋，在台北市中山地政事務所所為之所有
    權移轉登記，應予塗銷。三、被告戊○○、丁○○於94年5
    月4日，以買賣為登記原因，就系爭房屋在台北市中山地政
    事務所所為之所有權移轉登記，應予塗銷。四、對於系爭房
    屋，被告乙○○應以93年10月18日出售予被告戊○○之同一
    價格（即台北市中山地政事務所留存之系爭房屋所有權移轉
    契約書所載買賣價格），並補訂買賣契約，暨協同辦理所有
    權移轉登記。」（本院卷第91、92頁參照）。本件基於訴訟
    經濟節省司法資源與擴大訴訟制度解決紛爭考量，且主要爭
    點共通訴訟資料可援用，上開原告所為訴之追加，均核與前
    開規定相符，應予准許。
乙、實體方面：
壹、原告起訴主張：被告乙○○與原告甲○○為姊弟關係，因被
    告乙○○對兩造之母黃錫珍負有債務，乃要求原告承租伊所
    有門牌號碼為台北市中山區○○○路○段30巷7號3樓之房屋
    （下稱系爭房屋），雙方約定租賃期限自民國92年5月1日起
    至93年4月30日止，嗣被告乙○○再於93年1月18日主動要求
    繼續租約，並出具切結書及借據予原告，表示以原告應付之
    房租償還伊對於黃錫珍所負債務，原告僅同意以此方式代伊
    償還新臺幣（下同）50萬元，當時被告乙○○尚承諾將來出
    售系爭房屋時，原告享有優先認購權，雙方並立有租約為憑
    。惟被告乙○○於93年12月27日竟違約將系爭房屋出售予被
    告戊○○，被告乙○○並捏造原告欠租之事實，再由被告戊○○訴請原告返還系爭房屋，嗣於94年5月4日前開返還房屋
    訴訟繫屬中，被告戊○○再將系爭房屋所有權移轉予被告丁○○。被告戊○○、丁○○2人在買受系爭房屋之前，均不
    曾前來看屋露面，亦從未持有系爭房屋之鑰匙，顯未完成買
    賣交屋手續，不法取得系爭房屋所有權，故渠等並非善意受
    讓之第三人。又在被告戊○○前開返還房屋訴訟敗訴後，旋
    有訴外人李文慶對被告丁○○提出假扣押強制執行，被告戊○○、丁○○再對原告訴請給付租金，目的在將系爭房屋變
    成法拍屋，變相解套獲利，並藉機迫使原告搬遷，故被告乙○○、戊○○、丁○○等人共同不法侵害原告之優先承購權
    ，應對原告負回復原狀之責。另被告丙○○與被告戊○○為
    夫妻關係，自93年1月間起，被告丙○○即任被告乙○○以
    系爭房屋向銀行抵押貸款之保證人，93年2月26日被告乙○○及其妻林意梅傷害原告案件發生後，系爭房屋建物謄本上
    關於債務人被告丙○○之記載即遭刪除，93年10月18日系爭
    房屋之所有權人變更登記為被告戊○○，債務人則登記為被
    告乙○○，但被告戊○○持有之建物謄本所載之債務人卻為
    被告戊○○、丙○○，觀此前因後果，令人懷疑被告丙○○
    早與本件其他被告共謀，是被告丙○○亦為共同侵權行為人
    。爰依民法第87條、第113條、第184條、第185條及第213條
    等規定起訴請求。並聲明：(一)確認原告對系爭房屋有優先承
    購權；(二)被告乙○○、戊○○於93年10月18日，以買賣為登
    記原因，就前項不動產，在台北市中山地政事務所所為之所
    有權移轉登記，應予塗銷；(三)被告戊○○、丁○○於94年5
    月4日，以買賣為登記原因，就第(一)項聲明所示之不動產，
    在台北市中山地政事務所所為之所有權移轉登記，應予塗銷
    ；(四)對於第(一)項聲明所示之不動產，被告乙○○應以93年10
    月18日出售予被告戊○○之同一價格（即台北市中山地政事
    務所留存之系爭房屋所有權移轉契約書所載買賣價格），並
    補訂買賣契約，暨協同辦理所有權移轉登記。
貳、被告方面：
一、被告乙○○抗辯：伊與原告為姊弟關係，系爭房屋則為伊於
    91年6月份所購買，然伊未曾簽立任何切結書、借據，亦未
    曾對原告承諾以系爭房屋之租金抵付借款，而與原告訂立租
    賃契約，更無將來出售系爭房屋時由原告優先承購之承諾。
    原告提出之切結書、借據及租賃契約等文件，均非伊所簽名
    ，復均未註明足以辨識伊個人之身分證字號及出生年月日，
    原告無法證明上開文件與伊有何關聯，故上開原告提出之文
    件均非實在。又依上揭切結書所載內容，強迫伊承諾原告有
    優先承購系爭房屋之權利，有違善良風俗及契約自由原則，
    應屬無效。另原告與黃錫珍早在93年2月26日即已答應搬離
    系爭房屋，且願意放棄對於系爭房屋之一切權利，原告事後
    又起訴主張其優先承購權被侵害云云，顯無理由。並聲明：
    駁回原告之訴。
二、被告丙○○、戊○○則辯稱：被告丙○○、戊○○購買系爭
    房屋完全依法辦理相關程序，被告乙○○於出售系爭房屋當
    時，曾言明伊之財務狀況不佳，被告丙○○、戊○○則在評
    估系爭房屋之價值後，本於仁慈助人之理念，乃決定向被告
    乙○○購買系爭房屋，並辦妥所有權移轉登記。其後，被告
    丙○○、戊○○前往系爭房屋現場告知原告準備交屋，亦多
    次與原告聯繫交屋事宜，被告丙○○、戊○○始知無端捲入
    原告家庭紛爭，原告復不斷興訟，致被告丙○○、戊○○不
    堪其擾，遂又將系爭房屋出售他人。又原告主張其為侵權行
    為之被害人云云，但其受侵害之權益究竟為何，原告並未具
    體說明，故本件原告之訴，實無理由。並聲明：駁回原告之
    訴。
三、被告丁○○抗辯：原告與被告乙○○間有無租賃糾紛或優先
    承購之約定，與被告丁○○合法向被告戊○○購買系爭房屋
    ，依法登記取得所有權，兩事互不相涉，無論被告乙○○與
    原告就系爭房屋有何約定，本於契約相對性原則，並不能拘
    束被告丁○○。又基於物權法定原則，系爭房屋之原所有權
    人既為被告乙○○，則被告乙○○當然有權出售系爭房屋並
    移轉所有權予他人，同理，被告戊○○因買賣取得系爭房屋
    之所有權後，當然亦得再將系爭房屋售予被告丁○○，並辦
    理過戶登記。至被告丁○○事前是否出面看屋，或戶籍登記
    於何處，與系爭房屋之所有權歸屬完全無關，系爭房屋迄今
    仍遭原告佔用，被告丁○○自不可能將戶籍遷入系爭房屋現
    址，原告明知其情，仍無故興訟，其訴顯無理由。並聲明：
    駁回原告之訴。
、兩造不爭執之事項：
    原告與被告乙○○為姊弟關係（調解卷第4頁、本院卷第50頁）
    。系爭房屋之所有權人原為被告乙○○，其後，被告乙○○
    於93年10月18日將系爭房屋出售予被告戊○○，嗣被告戊○○於94年5月12日又將之出售予被告丁○○（調解卷第4、5
    頁、本院卷第50、192、1 92頁反面、196、197頁）。
肆、得心證之理由：
一、原告起訴主張其與被告乙○○為姊弟關係，系爭房屋原係被
    告乙○○所有，其後，被告乙○○將系爭房屋出售予被告戊○○、丙○○，嗣被告戊○○又將之出售予被告丁○○等事
    實，已據其提出系爭房屋建物登記謄本、跨所查詢異動索引
    資料等件為證（調解卷第13、14、18~23頁）等件為證，復
    均為本件被告所不爭執，自堪信原告上開主張為真實。其次
    ，原告又主張其向被告乙○○承租系爭房屋，約定租賃期限
    自92年5月1日起至93年4月30日止，嗣被告乙○○再於93年1
    月18日要求續約，同時承諾伊將來出售系爭房屋時原告有優
    先認購權，惟被告乙○○事後竟違約將系爭房屋出售予被告
    戊○○，被告戊○○再將系爭房屋所有權移轉予被告丁○○
    ，渠等間就系爭房屋之買賣，均為通謀虛偽意思表示；另被
    告丙○○與被告戊○○為夫妻關係，自93年1月間任被告乙○○銀行抵押貸款之保證人，原告懷疑被告丙○○與其餘被
    告共謀，故本件被告等人共同不法侵害原告之優先承購權，
    應負回復原狀之責、應塗銷系爭房屋所有權移轉登記，及應
    以被告乙○○將系爭房屋售予戊○○之相同條件，與原告補
    訂買賣契約暨偕同辦理所有權移轉登記云云；被告等人則各
    以前揭情辭置辯，是以，本件之爭點即在於：(一)原告就系爭
    房屋是否得主張優先承購權，請求塗銷移轉登記？(二)被告等
    是否共同不法侵害原告之權利？(三)被告間就系爭房屋所為之
    買賣，是否係通謀而為虛偽意思表示？茲審究如下：
(一)、經查，本件原告主張其向被告乙○○承租系爭房屋，被告乙○○曾承諾如將來出售系爭房屋時，原告享有優先認購權云
    云，固據其提出被告乙○○出具之切結書及租賃契約書為證
    （調解卷第54頁、第55頁參照），然上開事實為被告乙○○
    所否認，並抗辯伊從未出具任何切結書或借據予原告，該等
    文件並非實在等語。依民事訴訟法第357條之規定，前揭原
    告提出之切結書與租賃契約書，即應由原告證明其為真正，
    惟原告就此有利於己之事實，並未舉證證明之，自不能僅憑
    該等文書即認原告對於系爭房屋有所謂優先認購權存在。況
    ，縱認原告主張被告出具租賃契約書、切結書並承諾原告就
    系爭房屋有優先承購權等情屬實，惟此僅為原告與被告乙○○間之約定，僅具有債權效力。非如承租土地建築房屋之人
    ，對於出租人出賣其土地時之優先購買權，具有相對的物權
    之效力（最高法院68年台上字第3141號判例參照），原告自
    不得以被告乙○○承諾之優先承購權對抗第三人，亦無權利
    請求塗銷被告乙○○與第三人間就系爭房屋所為之所有權移
    轉登記。系爭房屋暨已分別於93年10月18日移轉登記予被告
    戊○○，再於94年5月12日移轉登記予被告丁○○，此為二
    造所不爭執，並有建物暨土地登記謄本在卷可稽，是原告請
    求塗銷戊○○、丁○○之所有權移轉登記，並無理由。
(二)、次按數人共同不法侵害他人之權利者，連帶負損害賠償責任
    ，民法第185條第1項前段定有明文，故所謂共同侵權行為，
    係指數人共同成立侵權行為，因而應負連帶損害賠償責任者
    而言。又侵權行為之成立，在客觀上，須具備加害行為存在
    、侵害權利或利益、致生損害及行為不法等要件，如欠缺其
    一，即不能成立侵權行為。兩造對於系爭房屋原係被告乙○○所有，嗣被告乙○○又將系爭房屋出售予被告戊○○、丙○○，被告戊○○復將之售予被告丁○○之事實，既無爭執
    ，被告乙○○、戊○○及丙○○等人又均是系爭房屋之歷任
    所有權人，渠等本得自由處分系爭房屋，故渠等出售系爭房
    屋並移轉所有權於後手之行為，並未違反任何強行法規或公
    序良俗，要難指為不法。另原告又主張被告丙○○與被告戊○○為夫妻關係，被告丙○○自93年1月間任被告乙○○銀
    行抵押貸款之保證人開始，接著發生被告乙○○夫妻傷害原
    告案件，及後續一連串相關案件，原告懷疑被告丙○○與其
    餘被告共謀云云，惟查，原告對於被告丙○○有何故意或過
    失不法侵害原告權利或利益，並致原告受有損害情事，未盡
    具體表明之義務，原告所舉上情，無非是原告個人主觀上之
    臆測，顯非可採。因之，原告既不能證明其對於系爭房屋有
    優先認購權存在，被告乙○○、戊○○及丙○○等人出售系
    爭房屋並移轉所有權於後手之行為，又無不法可言，則原告
    主張本件被告共同不法侵害其優先認購權云云，洵為無據，
    不足採信。
(三)、次按第三人主張表意人與相對人通謀而為虛偽意思表示者，
    該第三人應負舉證之責，此有最高法院48年度台上字第29號
    判例意旨足資參照。查原告既主張本件被告間就系爭房屋所
    為之買賣，均為通謀虛偽意思表示，依上開判例意旨，即應
    由原告就被告間有何通謀虛偽意思表示情事，負舉證責任。
    原告雖主張被告戊○○、丁○○2人在買受系爭房屋之前，
    均不曾前來看屋露面，亦從未持有系爭房屋之鑰匙，未完成
    買賣交屋手續，為不法取得系爭房屋所有權，渠等並非善意
    受讓之第三人云云，然查，房屋買受人是否親至現場看屋或
    持有房屋之鑰匙，並無礙於房屋買賣契約之成立、生效；又
    買賣雙方是否完成交屋手續，亦僅生房屋出賣人是否應負債
    務不履行責任之問題而已，是以，縱使原告上開主張之事實
    為真，亦不足以證明被告乙○○、戊○○、丁○○等人彼此
    間關於系爭房屋所有權之移轉，有何故意不符真意之表示。
    此外，原告復未舉出其他證據以實其說，因之，原告主張本
    件被告間就系爭房屋所為之買賣，均為通謀虛偽意思表示云
    云，亦顯不可採。
二、綜上所述，本件原告主張其對系爭房屋有優先認購權存在，
    而被告共同不法侵害其優先認購權，且被告間就系爭房屋之
    買賣，均為通謀虛偽意思表示云云，均無足取，從而，原告
    依據民法第87條、第113條、第184條、第185條及第213條等
    規定，起訴求為確認對於系爭房屋及所坐落之基地有優先承
    購權存在、分別塗銷被告乙○○與戊○○、戊○○與丁○○
    間，就系爭房屋所為之所有權移轉登記，暨請求被告乙○○
    以出售系爭房屋予被告戊○○之同一價格，補訂買賣契約並
    協同辦理所有權移轉登記等，均為無理由，不應准許，均應
    予駁回。
伍、本件事證已臻明確，兩造其餘攻擊防禦方法，核與本件判決
    之結果無影響，爰不一一論述，併此敘明。
陸、據上論結，本件原告之訴為無理由，依民事訴訟法第78條，
    判決如主文。
中    華    民    國    95    年    8     月    31    日
                  民事第六庭    法  官  楊晉佳
以上正本係照原本作成。
如不服本判決，應於送達後20日內依對造人數檢具繕本向本院提
出上訴狀上訴於臺灣高等法院。
中    華    民    國    95    年    8     月    31    日
                                書記官  朱俶伶


司法院資訊處製作；財團法人民間司法改革基金會備份。
